臺灣橋頭地方法院民事判決
110年度訴字第370號
原      告  王芷妍  
訴訟代理人  康進益律師
            康鈺靈律師
            黃有衡律師        
被      告  高雄市政府水利局

法定代理人  蔡長展  
訴訟代理人  吳幸怡律師
            蔡鴻杰律師
            李亭萱律師
被      告  行政院農業委員會農田水利署

法定代理人  蔡昇甫  
訴訟代理人  王俊凱律師
            李吟秋律師
            薛西全律師
上列當事人間請求返還土地等事件，本院於民國111年5月17日言
詞辯論終結，判決如下：
  主  文
原告之訴及假執行之聲請均駁回。
訴訟費用由原告負擔。
    事實及理由
壹、程序事項
一、按訴狀送達後，原告不得將原訴變更或追加他訴，但擴張或
    減縮應受判決事項之聲明者，不在此限，民事訴訟法第255
    條第1項第3款定有明文。本件原告原起訴聲明為：「㈠被告
    高雄市政府水利局（下稱水利局）、行政院農業委員會農田
    水利署（下稱農水署）應將坐落高雄市○○區○○段000地號、
    同區段794-3、794-4、794-7、794-8 地號土地上如起訴狀
    附圖斜線部分所示圳路水泥及石塊拆除後填平並回復原狀，
    並將系爭土地返還原告及其他共有人全體。如其中一被告已
    履行給付，他被告於該給付範圍內同免責任。㈡被告水利局
    、農水署應給付原告新臺幣（下同）33,219元，及自起訴狀
    繕本送達翌日起至清償日止，按年息5%計算之利息，如其中
    一被告已履行給付，他被告於該給付範圍內同免責任。㈢被
    告水利局、農水署應自起訴狀繕本送達翌日起至返還上開土
    地之日止，按月給付原告870元。如其中一被告已履行給付
    ，他被告於該給付範圍內同免責任。㈣願供擔保，請准宣告
    假執行。」。嗣變更聲明為：「㈠被告水利局、農水署應將
    坐落高雄市○○區○○段000地號、同區段794-3、794-4、794-7
    、794-8 地號土地上如高雄市仁武地政事務所110年9月6日
    仁法土字第20900號複丈成果圖（下稱附圖）區域(A)、(B)
    、(C)、(D)、(E)（面積分別為20.74、35.27、14.67、24.5
    4、6.46平方公尺）所示圳路水泥及石塊拆除後填平並回復
    原狀，並將上開土地返還原告及其他共有人全體。如其中一
    被告已履行給付，他被告於該給付範圍內同免責任。㈡被告
    水利局、農水署應給付原告75,534元，及自民事訴之更正狀
    繕本送達翌日起至清償日止，按年息5%計算之利息。如其中
    一被告已履行給付，他被告於該給付範圍內同免責任。㈢被
    告水利局、農水署應自民事訴之更正狀繕本送達翌日起至返
    還上開土地之日止，按月給付原告3,083元。如其中一被告
    已履行給付，他被告於該給付範圍內同免責任。㈣願供擔保
    ，請准宣告假執行。」（訴字卷第135頁至第136頁、第220
    頁，下稱變更後聲明），核其變更符合前開規定，應予准許
    。
貳、實體事項
一、原告主張：坐落高雄市○○區○○段000地號（權利範圍1/4）、
    同區段794-3、794-4、794-7、794-8地號（權利範圍均為全
    部）等5筆土地（下合稱系爭土地）為原告所有，被告農水
    署早年於該處建造圳路溝渠，然大部分皆坐落於原告所有系
    爭土地如附圖所示(A)、(B)、(C)、(D)、(E)區域（下稱系
    爭溝渠）。原告自民國107年起即多次請被告農水署將系爭
    溝渠回復原狀並返還土地，被告水利局亦曾就此舉辦會勘，
    被告農水署亦有出席，然被告農水署及水利局相互推卸責任
    ，被告農水署表示系爭溝渠為灌溉渠道，屬公告區域排水，
    權責單位為被告水利局；被告水利局則表示系爭溝渠非水利
    局所興建、與公告區域排水無涉，屬被告農水署之權責。原
    告為系爭土地所有權人，系爭溝渠為五和排水，經公告為高
    雄市區域排水，依排水管理辦法第3條第4項規定，被告水利
    局應為權責管理機關，且被告水利局對系爭溝渠有事實上管
    領力，依民法第940條規定為占有人。至於被告農水署則係
    系爭溝渠水利設施之建造人，實際上使用系爭溝渠，依民法
    第940條規定亦為占有人。是以，被告均為系爭土地之實際
    占有人，被告以系爭溝渠占用原告所有系爭土地，欠缺合法
    權源，爰依民法第767條第1項規定，請求被告除去侵害，將
    如附圖所示系爭溝渠上水泥及石塊部分拆除後填平回復土地
    原狀，並請求被告將系爭土地返還原告及其他共有人全體，
    使原告所有權回復圓滿狀態。又上揭被告所負回復原狀並返
    還土地之義務為不真正連帶債務，如其中一被告已履行給付
    ，他被告於該給付範圍內同免責任。復以，被告之系爭溝渠
    無權占用原告系爭土地，致原告無法使用收益，依社會通常
    觀念，被告獲有相當於租金之不當得利，並因此致原告受有
    無法使用收益系爭土地之損害，原告自得本於不當得利之法
    律關係，請求被告返還相當於租金之不當得利。又系爭土地
    申報地價為每平方公尺4,080元，占用面積為90.68平方公尺
    ，故本件相當於租金之不當得利應為每月3,083元（計算式
    ：4,080元×90.68㎡×10% ÷12＝3,083元）。而原告於107年1月
    3日取得系爭土地所有權時，系爭土地已遭系爭溝渠占用，
    自107年1月3日至109年1月18日無權占用共計2年又15天，相
    當於租金之不當得利共計75,534元。另自民事訴之更正狀繕
    本送達翌日起至被告返還土地之日，被告亦應依不當得利法
    則返還每月3,083元之不當得利。又上揭被告所負不當得利
    返還義務為不真正連帶債務，如其中一被告已履行給付，他
    被告於該給付範圍內同免責任，爰依上揭規定提起本訴等語
    ，並聲明：如變更後聲明。
二、被告則以：
  ㈠被告農水署答辯：系爭溝渠即五和排水設施，業經經濟部100
    年2月23日經授水字第10020201350號公告由高雄縣管區域排
    水變更為高雄市管區域排水（直轄市管），依排水管理辦法
    第2條、第3條及第7條規定，系爭溝渠已經公告為高雄市管
    之區域排水，管理機關為被告水利局甚明，原告自應向被告
    水利局請求而非被告農水署，其向被告農水署請求自有違誤
    。系爭溝渠屬曹公圳流域之一環，而曹公圳之舊有自然樣貌
    為土溝即天然形成之水道，因嗣後加以人工方為現今之水道
    ，則依土地法第12條規定，系爭溝渠範圍內之私有土地所有
    權視為消滅，原告自無所有權甚明。退步言，系爭溝渠既屬
    曹公圳流域之一環，而曹公圳最早始於清光道年間，換言之
    ，系爭溝渠在清光道年間已有供公眾排水使用，而供公眾排
    水之初，土地所有權人並無阻止之情事，且供公眾排水之事
    實未曾中斷，參照司法院大法官釋字第400號解釋文及理由
    書，系爭溝渠已存在公用地役關係而為既成水道，原告對於
    系爭土地之所有權應予限縮，自不得再請求將系爭溝渠水泥
    及石塊拆除、填平。是以，原告依民法第767條第1項前段所
    為請求並無理由。再者，原告於系爭溝渠範圍內之所有權既
    視為消滅，其既無所有權，其請求不當得利已屬無據。退步
    言，既成水道之使用既屬公用地役關係，其補償關係自屬公
    法上之權利義務，此公用地役關係存續時，於此公用目的範
    圍內，要無私法上不當得利之問題，故原告依不當得利之法
    則請求被告返還利益，於法亦有未合。再退步言，系爭溝渠
    之位置係位於大同一街與大同一巷間，該位置位於裡地本不
    便利用，且附近無市場、學校、便利商店生活機能不佳，原
    告請求以申報地價10%計算相當於租金之不當得利金額實屬
    過高，又原告僅為系爭土地共有人之一，依司法院院字第19
    50號解釋、最高法院88年度台上字第1341號判決意旨，其本
    件請求不當得利已超出其應有部分而為主張，自無理由。復
    以，系爭溝渠對該地區民眾生活安全及品質實有裨益，且事
    關重大。如許原告可以請求被告拆除系爭溝渠，非但工程浩
    大，所費不貲，並嚴重影響當地居民之生活及經濟，再佐以
    原告106年底購買系爭土地時已明知系爭溝渠之存在及使用
    情形，仍願意取得系爭土地，循見其自始知悉系爭溝渠存在
    而無異議，據此，其本件請求程度顯逾原告個人取得系爭土
    地所生之利益，已達權利濫用之程度，且不符合比例原則，
    原告請求有違民法第148條之誠信原則甚明等語置辯，並聲
    明：⒈原告之訴駁回。⒉如受不利判決，願供擔保請准宣告免
    為假執行。
  ㈡被告水利局答辯：系爭溝渠並非被告水利局設置，被告水利
    局既非系爭溝渠所有權人，自無權拆除，原告對被告水利局
    提起本訴顯有誤會。五和排水雖經經濟部公告為高雄市管區
    域排水，惟迄今尚未規畫區域排水設施及區域排水設施範圍
    ，自亦未施作任何設施，系爭溝渠並非被告水利局設置，原
    告主張系爭溝渠占用其所有土地，即與被告水利局無涉。退
    步言之，系爭溝渠具有灌溉、排水、防災、疏浚等而具公共
    利益，且其興建時間已時日長久，一般人無復記憶其確實之
    起始，系爭溝渠自得類推適用既成道路公用地役關係之要件
    而成立既成水路之公用地役關係，原告自不得主張拆除系爭
    溝渠而妨礙既成水路之使用。又系爭溝渠係作為公用，使用
    者縱受有利益亦為公共利益，並非私法上利益，自無私法不
    當得利之適用，退步言之，縱有不當得利之適用，系爭溝渠
    之使用係基於公共地役關係，自非無法律上原因，原告請求
    不當得利自屬無據等語置辯，並聲明：⒈原告之訴駁回。⒉如
    受不利判決，願供擔保請准宣告免為假執行。　
三、兩造不爭執事項
  ㈠系爭土地為原告所有。
  ㈡依林務局農林航空測量所63年、70年、74年航照圖顯示，系
    爭溝渠於63年、70年、74年間即已存在，流經系爭土地之位
    置均大略相同。
  ㈢系爭溝渠具有公共灌溉及防洪排水之功能，屬曹公圳流域之
    一環，大部分皆坐落於系爭土地。
　㈣五和排水於94年間經經濟部公告為高雄縣管區域排水，嗣經
    濟部於100年間公告變更為高雄市管區域排水，權責起點為
    與九番埤排水匯流處，權責終點則為與曹公圳匯流處，依排
    水管理辦法規定，被告水利局為市管區域排水五和排水之管
    理機關。
四、本件爭點
  ㈠系爭溝渠流經使用系爭土地，是否成立公用地役關係？
  ㈡原告依民法第767條規定，請求被告將占用系爭土地之系爭溝
    渠水泥及石塊拆除後填平並回復原狀，並將系爭土地返還原
    告及其他共有人全體，有無理由？
  ㈢原告得否依不當得利之法律關係，請求被告給付？
五、本院之判斷
  ㈠系爭溝渠流經使用系爭土地，是否成立公用地役關係？
　⒈按公用地役關係乃私有土地而具有公共用物性質之法律關係
    ，久為我國法制所承認，司法院大法官會議釋字第400號解
    釋理由書亦謂：「公用地役關係乃私有土地而具有公共用物
    性質之法律關係，與民法上地役權之概念有間，久為我國法
    制所承認。既成道路成立公用地役關係，首須為不特定之公
    眾通行所必要，而非僅為通行之便利或省時；其次，於公眾
    通行之初，土地所有權人並無阻止之情事；其三，須經歷之
    年代久遠而未曾中斷，所謂年代久遠雖不必限定其期間，但
    仍應以時日長久，一般人無復記憶其確實之起始，僅能知其
    梗概（例如始於日據時期、八七水災等）為必要。」，依上
    開理由書意旨，乃在說明公用地役關係使私有土地具有公共
    用物性質之法律關係，所列舉之法律要件雖針對既成道路為
    之，惟對於通行方式相似之既成水路公用地役關係之成立，
    亦應有適用，向來為實務上所承認（最高法院88年度台上字
    第698號判決意旨參照）。　　
　⒉經查，依林務局農林航空測量所63年、70年、74年航照圖顯
    示，系爭溝渠至遲於63年即已流經系爭土地，且於63年、70
    年、74年間流經系爭土地之位置均大略相同，時間未曾中斷
    。又系爭溝渠具有公共灌溉及防洪排水之功能，屬曹公圳流
    域之一環，已如前述，參酌兩造不爭執之維基百科、歷史淵
    源網頁顯示之曹公圳簡史：「最早起建於清朝道光年間...
    」等語（審訴卷第159頁、第163頁），並參諸原告自承系爭
    土地鄰地同區段804地號土地為被告農水署所有，確實在36
    年總登記時該處就已經有溝渠道路規劃，被告農水署也已要
    求占用804地號土地之人遷移，有要改道的意思，不應再繼
    續占用原告土地等語（訴字卷第159頁、第220頁），足認系
    爭溝渠存在已久，至究係何時開始，已因年代久遠而無從得
    知，而系爭溝渠多年來確係供作灌溉排水及不特定公眾使用
    ，非僅一時為通行之便利或省時而已，自有其必要性，不容
    任意變更，以確保其排水功能及河防安全。又原告並未舉證
    證明系爭溝渠存在之初，曾經系爭土地所有權人出面反對或
    阻止等情形，揆諸前開說明，堪認系爭溝渠流經使用系爭土
    地，已有公共用物性質，應具有公用地役關係。
　㈡原告依民法第767條規定，請求被告將占用系爭土地之系爭溝
    渠水泥及石塊拆除後填平並回復原狀，並將系爭土地返還原
    告及其他共有人全體，有無理由？
　⒈按私有土地，因天然變遷成為湖澤或可通運之水道時，其所
    有權視為消滅，土地法第12條第1項定有明文。所謂可通運
    之水道，顧名思義應係指通行航運而言。查系爭溝渠係作為
    灌溉、排水用，顯非可通運之水道，則被告農水署辯稱原告
    就系爭溝渠範圍內之私有土地所有權視為消滅，尚屬無據，
    先予敘明。
　⒉次按所有人於法令限制之範圍內，得自由使用、收益、處分
    其所有物，並排除他人之干涉，民法第765條定有明文。依
    上揭規定，所有人就物行使所有權並非全無限制，所有人於
    法令限制之範圍內，始得自由使用、收益、處分其所有物，
    並排除他人之干涉。又按公用地役關係並非私法上之權利，
    乃私有土地而具有公共用物性質之法律關係，與民法上地役
    權之概念有間，並不以登記為成立要件，倘私有土地具有公
    用地役關係存在時，土地所有權人行使權利，即應受限制，
    不得違反供公眾使用之目的，排除他人之使用（最高法院88
    年度台上字第698號判決意旨參照）。本件系爭溝渠流經系
    爭土地既具有公用地役關係，則原告雖就系爭土地仍保有所
    有權，但其所有權之行使應受限制，自不得違反系爭溝渠供
    公眾排水使用之目的，有容忍之義務，即不得任意請求拆除
    遷移，是原告請求被告將系爭溝渠水泥及石塊拆除後填平並
    回復原狀，並將系爭土地返還原告及其他共有人全體，即無
    理由，無從准許。　　
  ㈢原告得否依不當得利之法律關係，請求被告給付？
　⒈按既成道路符合一定要件而成立公用地役關係者，其所有權
    人對土地既已無從自由使用收益，形成因公益而特別犧牲其
    財產上之利益，國家自應依法律之規定辦理徵收補償，各級
    政府如因經費困難，不能對上述道路全面徵收補償，有關機
    關亦應訂定期限籌措財源逐年辦理或以他法補償其損失，固
    經司法院大法官會議釋字第400號解釋在案；惟既成道路之
    使用既係公法上之公用地役關係，其補償關係自屬公法上之
    權利義務，此公用地役關係存續時，於此公用目的範圍內，
    要無私法上不當得利之問題（最高法院88年度台上字第3479
    號、101年度台上字第2043號裁判意旨參照）。
　⒉查系爭溝渠流經系爭土地，有公用地役關係，已如前述，是
    公用地役關係存續時，於此公用目的範圍內，既無私法上不
    當得利之問題，原告依民法第179條規定請求返還不當得利
    ，自無理由，不應准許。至基於憲法保障人民財產權之理念
    ，及前揭釋字第400號解釋符合一定要件而成立公用地役關
    係者，國家亦應依法律之規定辦理徵收，給予補償，固不應
    托詞財政編列困難而卸責，惟此乃另一法律問題，附此敘明
    。
六、綜上所述，原告依民法第767條第1項、第179條規定，請求
    被告將系爭溝渠水泥及石塊拆除後填平並回復原狀，並將上
    開土地返還原告及其他共有人全體；並請求被告給付原告75
    ,534元，及自民事訴之更正狀繕本送達翌日起至清償日止，
    按年息5%計算之利息；暨自民事訴之更正狀繕本送達翌日起
    至返還上開土地之日止，按月給付原告3,083元。如其中一
    被告已履行給付，他被告於該給付範圍內同免責任等節，均
    無理由，應予駁回。又原告之訴既經駁回，其假執行之聲請
    亦失所附麗，併予駁回。
七、本件事證已經明確，兩造其餘攻擊防禦方法及證據，核與判
    決之結果不生影響，爰不逐一論述，併此敘明。
八、據上論結，本件原告之訴為無理由，判決如主文。
中　　華　　民　　國　　111 　年　　5 　　月　　31 　日
                  民事第二庭  法　官　翁熒雪
以上正本係照原本作成。
如對本判決上訴，須於判決送達後20日內向本院提出上訴狀。如
委任律師提起上訴者，應一併繳納上訴審裁判費。
中　　華　　民　　國　　111 　年　　6 　　月　　6 　　日
                              書記官　陳奕希